【裁判字號】    97,上易,3156
【裁判日期】    980519
【裁判案由】    公共危險
【裁判全文】
臺灣高等法院刑事判決                97年度上易字第3156號
上  訴  人
即  被  告  戊○○
選任辯護人  屠啟文律師
上列上訴人即被告因公共危險案件，不服臺灣板橋地方法院九十
七年度易字第一六四二號，中華民國九十七年十月十七日第一審
判決（起訴案號：臺灣板橋地方法院檢察署九十七年度偵字第七
四九０號），提起上訴，本院判決如下：
    主  文
上訴駁回。
    事  實
一、戊○○係受雇於址設臺北縣五股鄉○○路○段九巷三十三之
    三號丁○○所經營之「大昇汽車修配廠」，從事汽車烤漆之
    工作。民國九十七年一月二日晚間十時十分許，戊○○在上
    址現有人所在之「大昇汽車修配廠」鐵皮屋工廠建築物西南
    側之烤漆爐進行汽車烤漆時，明知操作烤漆爐啟動烤箱烤漆
    作業時，不得在烤漆爐及其附近地點抽菸，以避免香菸之火
    源引燃現場之易燃物，進而造成火災之危險，且當發現烤漆
    爐內失壓異常震動、抽風系統著火時，應立即將電源關閉，
    以避免火勢延燒，而依其工作經驗及當時工作狀況，應注意
    並能注意上開事項，詎未注意及此，而在上開工廠之烤漆爐
    附近處抽菸，因煙蒂掉落至烤漆爐內風箱而使抽風系統起火
    燃燒，復未立即依上開操作方式將電源關閉，火勢因而燒燬
    上址現有人所在之「大昇汽車修配廠」烤漆爐廠房之建築物
    ，及上開修配廠內其他物件；該火勢並延燒而燒燬臺北縣五
    股鄉○○路○段九巷三十三之六號乙○○所承租而現供人使
    用之二樓住宅，復燒燬同巷三十三之二號甲○○所經營而現
    有人所在之「極限國際有限公司」二樓夾層倉庫、辦公室之
    建築物，致生公共危險。
二、案經被害人丁○○、乙○○、甲○○訴由臺北縣政府警察局
    蘆洲分局報請臺灣板橋地方法院檢察署檢察官偵查起訴。
    理  由
壹、程序方面：
    按被告以外之人於審判外之言詞或書面陳述，除法律有規定
    者外，不得作為證據；又被告以外之人於審判外之陳述，雖
    不符合同法第一百五十九條之一至第一百五十九條之四之規
    定，但經當事人於審判程序同意作為證據，法院審酌該言詞
    陳述或書面陳述作成時之情況，認為適當者，亦得為證據。
    當事人、代理人或辯護人於法院調查證據時知有第一百五十
    九條第一項不得為證據之情形，而未於言詞辯論終結前聲明
    異議者，視為有前項之同意，刑事訴訟法第一百五十九條第
    一項及第一百五十九條之五分別定有明文。經查，本判決下
    列所引用之各該被告以外之人於審判外之陳述（包含書面陳
    述），固屬傳聞證據，檢察官、被告及辨辯護人於本院準備
    程序及審判期日中，均同意此部分之證據有證據能力，且迄
    至言詞辯論終結前亦未撤回前開同意，本院審酌上開證據資
    料製作時之情況，尚無違法不當及證明力明顯過低之瑕疵，
    亦認為以之作為證據應屬適當，故揆諸前開刑事訴訟法第一
    百五十九條之五規定，認前揭證據資料均有證據能力，合先
    敘明。
貳、實體方面：
一、訊據上訴人即被告戊○○於審理中固坦承任職上開汽車修配
    廠，工作期間發生火災，火勢因此燒燬「大昇汽車修配廠」
    建築物，並延燒燒燬上址同巷三十三－六號被害人乙○○所
    承租而現供人使用之二樓住宅，及燒燬同巷三十三－二號被
    害人甲○○所經營而現有人所在之「極限國際有限公司」二
    樓夾層倉庫及辦公室等事實不諱，但矢口否認被訴失火燒燬
    現有人居住建築物之犯行，並辯稱：伊工作二十年，第一次
    發生火災，當時伊在裡面發現烤漆爐不正常，隨即出來檢查
    電源開關，發現電源開關沒有異常，故未將電源關掉，伊再
    進入烤漆爐檢查風管，即看到風管起火，立刻將開關關掉；
    本件火災非伊抽菸引起，伊當時並未抽菸，不知道如何引起
    火災云云。
二、經查：
（一）被告戊○○受雇擔任汽車烤漆工作之「大昇汽車修配廠」
      ，於上揭時間發生火災，火勢因而燒燬上址現有人所在之
      「大昇汽車修配廠」烤漆爐廠房之建築物及上開修配廠內
      其他物件，該火勢並延燒而燒燬臺北縣五股鄉○○路○段
      九巷三十三之六號，乙○○所承租而現供人使用之二樓住
      宅，復燒燬同巷三十三之二號甲○○所經營，而現有人所
      在之「極限國際有限公司」二樓夾層倉庫、辦公室之建築
      物等事實，業據被告供承在卷，並經證人即大昇汽車修配
      廠之負責人丁○○、經理己○○於警詢、偵查中證述，及
      證人極限國際有限公司負責人甲○○、臺北縣五股鄉○○
      路○段九巷三十三之六號房屋使用人林佳峰、上開房屋所
      有人林昆暉於警詢時證述屬實，復有臺北縣五股鄉○○路
      ○段九巷三十三－三號、三十三－二號、三十三－六號火
      災現場、受損及燒燬照片等件附卷可憑，且本件火災燒燬
      上開建築物、住宅及物品之情形，亦據臺北縣政府消防局
      鑑識人員至現場調查屬實，並製有九十七年一月十七日火
      災原因調查報告書一份在卷可稽，自屬可信。
（二）被告雖執前詞置辯，但依現場證人所述情節觀之：
    1.證人己○○於警詢時證稱：火災當時我在大昇汽車公司
      擔任經理，火災前我在一樓辦公室內，當天被告進辦公室
      拿油漆時，我看見他抽菸，我叫他把菸息掉，但他沒有理
      我，就出辦公室去烤漆爐，過約五分鐘後另一位師傅到辦
      公室叫我說失火了；我在烤漆爐處有看見火，應該是從烤
      漆爐燒起，火災當晚我和公司老闆丁○○有問過被告，被
      告有表示當時他在烤漆爐內，是他把香菸丟在地上引起火
      災的，去辦公室叫我的另一位烤漆包工有跟我說，當時他
      看見戊○○拿滅火器衝進烤漆爐內又衝出來等語（見偵查
      卷第四十頁）。又於偵查中具結證稱：火災當時我在現
      場，我在警詢所說的都實在；當時被告要進辦公室拿油漆
      ，當時他手上有拿香菸，我口頭上有警告他不要抽菸，但
      他沒有把菸丟掉，轉身就離開辦公室的門到他工作的烤漆
      爐；我沒有親眼看到被告把菸丟在地上，但他當天在消防
      隊滅火後，有跟我承認火災是他把香菸丟在地上所引起的
      等語（見偵查卷第九十四頁）。復於原審九十七年七月
      十五日審理中結證稱：火災當時我在辦公室，另外一個師
      傅過來通知我，說起火了，我就從辦公室衝到烤漆爐那邊
      ，我看到火已經把烤漆爐燒起來，被告站在烤漆爐外，拿
      一個水管澆水滅火，我就叫他把烤漆爐的電源關掉，我就
      跑去把總電源關掉，後來我看消防隊來時，烤漆爐還在冒
      煙，所以我認為被告後來也沒有把烤漆爐的電源關掉；隔
      天凌晨負責人丁○○來，我也有問被告，被告說不記得了
      ，說當時他有抽煙。然後我聽庚○○說他跟庚○○說他在
      烤漆爐內把香煙丟在烤漆爐地上，火就引燃了等語（見原
      審卷第三十一頁）。另於原審九十七年九月二十二日審
      理中具結證稱：火災當天晚上，我、丁○○、庚○○、被
      告等人討論火怎麼燒起來的，當時我聽被告說他抽煙引起
      火災的，被告案發後連三天都這樣講的，可是他第三天離
      開案發地後，之後來就不是這樣講，就說不知道火災怎麼
      引起的。我是在案發後三天內的那幾天，庚○○跟我說戊○○抽煙把煙丟在地上引起火災，我自己聽到被告跟我們
      說抽煙引起的，但沒有跟我說他抽菸丟在地上引起火災的
      ，被告講這件事時，丁○○也在等語（見原審卷第九十七
      頁）。
    2.證人丁○○於偵查中結證稱：案發當天十二點多，我問
      被告有沒有抽菸，他說有，我就跟他說我被他害死了，因
      為我一再跟他們說不能抽菸等語（見偵查卷第九十四頁）
      。又於原審九十七年七月十五日審理中結證稱：事發後
      被告跟我承認他在烤漆爐裡面有吸菸，我問他如何引起的
      ，被告說「我有吸菸，煙蒂往地上一丟就著火了」，他是
      在火災撲滅完，隔天一月三日中午我問他，他就是這樣跟
      我說的，另外一月四、伍、六日都是在工廠這樣跟我講的
      ，他說有吸菸，我問他吸菸為何會著火，他說他香煙丟到
      地上就著火了，他就用台語說我也不知道，我煙丟了就著
      火了；因為烤爐是密閉的，裡面燃燒就會晃動，烤爐本來
      沒有火源，他的火源是在外面的燃燒機等語（見原審卷第
      二十六頁）。復於原審九十七年九月二十二日審理中結
      證稱：火災後，我、己○○、庚○○、吳義祥、被告在場
      ，我問被告說火災到底如何發生的？被告說他有抽煙，我
      煙丟了就著起來，但沒有說丟在什麼地方，可是烤漆爐裡
      面有些揮發性的溶劑，如果遇到火源就會著火，我跟他說
      這樣我會被他害死了，第二天、第三天我都有問他，火災
      後他一直睡在車上，我問他，他都說是他吸菸造成的，但
      他第四天回去後，第五天回來後就改口了等語（見原審卷
      第九十八頁）。
    3.證人庚○○於原審九十七年八月二十日審理中結證稱：
      我第一次到現場時，即問戊○○，他說他休息一下出來抽
      根煙，過沒多久烤漆爐外面，放過濾棉的箱子就紅紅的；
      他說他聽到爐子的聲音怪怪的，他就跑出來看，過濾棉的
      箱子就紅紅的，過沒多久就燒起來了；被告只有說他休息
      一下出來抽菸，他說他在烤漆爐的外面抽菸等語（見偵查
      卷第六十五頁）。又於原審九十七年九月二十二日審理
      中結證稱：被告當晚在火災現場跟我說在火災之前休息一
      下，出來抽一根煙，過沒多久就聽到烤漆爐怪怪的，之後
      就燒起來；當初我問他火災為何發生，所以他說他有抽煙
      ，他說他在爐子前面抽完煙，沒多久就燒起來了。我記得
      我有問他把煙丟到那裡去，他說丟在地上；火災後被告一
      直在清理裡面，我感覺他認為火災是他引起的，因為他說
      他抽煙，因為我問他抽完煙，煙頭如何處理，他說他有把
      煙頭丟在地上；火災當天我們全部在場時，被告有說他抽
      菸，把煙頭丟掉，過沒多久就燒起來；我問他在那裡抽煙
      ，他說在烤漆爐門口抽煙，烤漆爐旁邊有抽風機，抽風機
      內有海綿，如果煙蒂碰到的話會引燃；丁○○在案發當天
      在現場就說這樣我會被你害死，被告並沒有任何表示，他
      就默默的在清理現場；我們都有清理現場，被告回完家，
      我就沒有再遇到他了，直到法官傳訊才遇到被告，也是到
      那時才知道被告跟之前說的不一樣等語（見原審卷第九十
      八頁）。是依上開各證人所述之情節，被告當時確有抽煙
      ，且見發生火災時未立即關閉電源甚明。
（三）又本件火災發生後，臺北縣政府消防局鑑識人員至火災現
      場勘查後，依據火勢以西南側靠烤漆爐附近處所受熱情形
      最嚴重，並參考目擊者即被告戊○○、乙○○所述：大昇
      汽車廠烤漆鍋爐最先起火燃燒，進而研判起火處為臺北縣
      五股鄉○○路○段九巷三十三之三號即大昇汽車公司西南
      側靠烤漆爐附近處所，又經排除危險物品、化工原料自燃
      之可能性，並認人為縱火引燃或電器設備引燃之可能性較
      低；再經勘查、挖掘起火處所附近，發現該處物品燒失、
      燒細及碳化特別嚴重，而現場之鋼架鐵皮亦以靠近該處之
      彎曲、塌陷情形最嚴重，且火災當時（大昇汽車公司）員
      工戊○○在烤漆爐內工作，因烤漆爐內壓力異常，產生震
      動，抽風管起火燃燒，因認本件起火原因，係以操作烤漆
      爐作業不慎引燃火災等情，有上開臺北縣政府消防局九十
      七年一月十七日火災原因調查報告書在卷可稽。
（四）綜觀證人己○○、丁○○及庚○○上開證述被告於火災後
      ，向渠等承認本案火災發生係其抽菸所造成等情節，互核
      相符。復參以被告於原院審理中供述其當時在火災現場是
      反問丁○○他們說「我有抽菸嗎」，丁○○說是我抽菸造
      成的，我就沒有講話了等語（見原審卷第九十九頁），顯
      見被告與上開證人己○○、丁○○及庚○○間，於火災發
      生後當天，確有就被告於案發當時是否有抽菸一事進行談
      論。又被告於警詢供述其與丁○○間並無糾紛，也無仇恨
      等語，而證人庚○○於審理中亦證稱：伊與被告同事時間
      半年，我們平常很少聊天，並沒有仇恨，也沒有人叫伊將
      本次火災之責任推給被告來承擔等語，復無其他證據足認
      證人丁○○、己○○、庚○○與被告之間有何仇恨或怨隙
      ，衡情上開證人應無甘冒偽證或誣告罪責而設詞誣陷被告
      之理。綜上，足認證人己○○、丁○○、庚○○上開證述
      被告於火災後向渠等承認火災發生原因係其抽菸所造成，
      應堪採信，再參以被告歷次供述本件火災發生之情形及上
      開火災原因調查報告書所載火災之形成及原因等情，堪認
      被告於火災發生前確有抽菸，並因煙蒂掉落至烤漆爐內風
      箱而使抽風系統起火燃燒。是被告辯稱火災發生前並沒有
      抽菸云云，不足採信。
（五）另被告於警詢供述：伊於當天晚間約十時許，在工廠從事
      烤漆工作，伊當時在烤漆爐裡面，發現烤漆爐裡壓力異常
      ，且有異常震動，便到烤漆爐外面探視總開關，再去烤漆
      爐旁邊查看抽風系統有無異常，結果就發現烤油爐旁邊的
      抽風系統已經起火，便立刻呼喊同事一同來滅火等語（見
      偵查卷第十一頁）；又於偵查中供稱：伊當時一個人在烤
      漆箱內烤漆，覺得爐子失壓有異常震動，就出來看電源開
      關，電源開關正常，伊再去看抽風管下的風箱，發現已經
      著火了等語（見偵查卷第九十三頁）。復參以證人丁○○
      於原審審理中證稱：九十六年十二月三十一日被告他們自
      已有保養烤漆爐，有換海綿還有清除粉塵的例行性保養，
      烤爐至少壹個月要保養一次；我的工廠是從九十四年開始
      做了，這個烤爐就開始在運作了；如發現烤漆爐異常晃動
      ，要把烤爐旁邊的電源關掉，這樣抽風機就不會抽了，烤
      爐內的火不會亂竄，案發當時被告就是沒有把烤漆爐的電
      源關掉，我事後問他有無把電源關掉，他用台語說「我也
      不知道」；在工廠運作期間，我的烤漆爐並沒有失壓異常
      的情形，工人也沒有跟我反應烤漆爐有這種情形；被告到
      我的工廠工作，我有事先告知烤漆時不能抽煙，也有交代
      他們如果烤漆爐異常的話，要先關電源，這樣烤漆爐的抽
      風機才不會運作等語。顯見被告於火災當天發現烤漆爐失
      壓而異常震動時，並未將烤漆爐之電源關閉，致火勢因此
      繼續燃燒。被告於本院審理中供稱其當時看到火之後就馬
      上關烤漆爐的電源云云，並非足採。
（六）綜上，依據被告戊○○及證人己○○、丁○○及庚○○上
      開供證情節，參酌上開臺北縣政府消防局火災原因調查報
      告書研判本件起火處，為大昇汽車公司西南側靠烤漆爐附
      近處所即被告操作烤漆爐作業場所，並研判本件火災當時
      被告戊○○在烤漆爐內工作，因烤漆爐內壓力異常，產生
      震動，抽風管起火燃燒，認本件起火原因，係以操作烤漆
      爐作業不慎引燃火災等情，堪認本件火災應係被告於上開
      工廠之烤漆爐附近抽菸，因煙蒂掉落至烤漆爐內風箱而使
      抽風系統起火，而起火燃燒，被告未立即關閉電源致延燒
      ，因此燒燬上開建築物及物品所致。被告辯稱伊當時並沒
      有抽菸，也不清楚火災如何造成云云，不足採信。
（七）又被告戊○○於審理中自承其從事汽車烤漆工作將近二十
      年，則其在烤漆爐進行汽車烤漆作業時，應知悉操作烤漆
      爐啟動烤箱烤漆作業時，不得在烤漆爐及附近抽菸，以避
      免香菸之火源引燃現場之易燃物品，進而造成火災之危險
      ，且當發現烤漆爐內失壓異常、抽風系統著火時，自應立
      即將電源關閉，以避免火勢燃燒。詎被告在上址鐵皮屋廠
      房烤漆爐進行烤漆作業時，竟於該烤漆爐附近抽菸，因煙
      蒂掉落至烤漆爐內風箱而使抽風系統起火燃燒，復未立即
      將電源關閉，因而燒燬上址現有人所在之「大昇汽車修配
      廠」烤漆爐廠房之建築物及上開修配廠內其他物件，該火
      勢並延燒，而燒燬臺北縣五股鄉○○路○段九巷三十三之
      六號乙○○所承租而現供人使用之二樓住宅，復燒燬同巷
      三十三之二號甲○○所經營而現有人所在之「極限國際有
      限公司」二樓夾層倉庫、辦公室之建築物致生公共危險。
      是被告戊○○對本件火災發生顯有過失，且被告之行為與
      火災之結果亦有相當因果關係。
（八）證人即烤漆爐廠商丙○○於本院審理中，雖證稱：一般烤
      漆爐本身沒有易燃物，不會自燃等語，但亦不排除因環境
      因素，將煙蒂直接擲在易燃物上引燃之可能。是其所為證
      言尚不足為有利被告之認定。
    綜上所述，被告以上所辯各節應係卸責之詞，均非足採。本
    案事證明確，被告犯行洵堪認定，應予依法論科。
三、核被告戊○○所為，係犯刑法第一百七十三條第二項之失火
    燒燬現供人使用之住宅罪。按刑法上之失火罪，其所直接侵
    害之法益，為一般社會之公共安全，雖私人之財產法益，亦
    同時受其侵害，但既列入公共危險罪章內，自以社會公安之
    法益為重，故就被害法益論，不得以所焚數人所有刑法第一
    百七十三條及第一百七十四條所列舉與除此以外之他人所有
    物，而有區別，故計算罪數，應以行為之個數為標準，此種
    情形，自屬單純一罪，應論以社會公安危險較重之第一百七
    十三條一罪處斷（參見最高法院二十一年度上字第三九一號
    判例；臺灣高等法院暨所屬法院六十三年度法律座談會刑事
    類第十五號同此見解）。本件被告失火燒燬現有人所在之建
    築物（即臺北縣五股鄉○○路○段九巷三三之三號大昇汽車
    修配廠烤漆爐廠房、同巷三十三之二號極限國際有限公司二
    樓夾層倉庫及辦公室）、現供人使用之住宅（同巷三三之六
    號二樓），並燒燬其他刑法第一百七十三條、第一百七十四
    條所列舉以外他人所有之物（即上址同巷三三之三號、同巷
    三十三之二號建築物、同巷三十三之六號住宅內其他被燒燬
    之物件），致生公共危險，揆諸上開說明，被告僅有一失火
    行為，自屬單純一罪，應論以社會公安危險較重之刑法第一
    百七十三條第二項之失火燒燬現供人使用之住宅一罪處斷，
    不另論同法第一百七十五條第三項之罪，併此敘明。
四、原審認被告犯行明確，依刑法第一百七十三條第二項、第四
    十一條第一項前段，刑法施行法第一條之一第一項、第二項
    前段規定，並審酌被告過失之程度、所生之危害，各被害人
    所受之損害，被告迄未與其他被害人達成和解，及其前無犯
    罪紀錄之素行狀況，犯後否認犯行之態度等一切情狀，量處
    有期徒刑三月，併諭知易科罰金之折算標準，認事用法並無
    違誤，量刑亦屬妥適。被告上訴否認犯行，以其並未抽煙、
    操作程序無誤，本件係烤爐保養失當自燃等情，上訴指摘原
    判決不當。惟依上開各證人之證詞相互勾稽，認被告確有在
    工作場所抽煙，且為現場唯一之火源，在引燃後復未立即關
    閉電源，致火勢延燒一發不可收拾，自有過失存在，業如上
    述，至其所指係烤爐自燃一節，無法證明，難以採信。被告
    仍執陳詞否認犯行，依諸前揭各節說明並無可採，被告上訴
    既無理由，自應駁回之。
據上論斷，應依刑事訴訟法第三百六十八條判決如主文。
本案經檢察官沈明倫到庭執行職務。
中    華    民    國    98    年    5     月    19    日
                  刑事第四庭  審判長法  官  陳筱珮
                                    法  官  陳玉雲
                                    法  官  鄭水銓
以上正本證明與原本無異。
本判決不得上訴。
                                    書記官  劉貞達
中    華    民    國    98    年    5     月    22    日
附錄本案論罪科刑法條全文－－
刑法第一百七十三條：
放火燒燬現供人使用之住宅或現有人所在之建築物、礦坑、火車
、電車或其他供水、陸、空公眾運輸之舟、車、航空機者，處無
期徒刑或七年以上有期徒刑。
失火燒燬前項之物者，處一年以下有期徒刑、拘役或五百元以下
罰金。
第一項之未遂犯罰之。
預備犯第一項之罪者，處一年以下有期徒刑、拘役或三百元以下
罰金。


司法院資訊處製作；財團法人民間司法改革基金會備份。
